# R 제어문

제어문은 프로그램이 흐름을 제어할 수 있도록 도와주는 함수입니다.
R의 제어문은 조건문과 반복문으로 구성되어 있습니다.

* 조건문
   * if()
   * ifelse()
   * switch()
* 반복문
   * for()
   * while()
   * repeat()
   
## if()

if() 함수가 사용되는 방식은 3가지가 있습니다. 
첫번째 형식은 (조건)이 참(TRUE)이면 해당 명령어를 실행합니다.
두번째 형식은 else 문을 써서 조건이 참(TRUE)이 아니면 else 다음에 있는 명령어를 실행합니다.
세번째 형식은 else if를 써서 조건을 반복시키는 것입니다.

```{r eval=FALSE, echo=TRUE}
if (조건) {조건이 만족되면 실행}
if (조건) {조건이 만족되면 실행} else {조건이 만족되지 못하면 실행}
if (조건1) {조건1 만족 실행} else if (조건2) {조건2 만족 실행} else {불만족 실행}
```

```{r}
# x가 0보다 크면 양수
x <- 7
if (x > 0) {
  print("양수")
}
```

```{r}
# x가 0보다 크면 양수, 그렇지 않으면 음수
x <- -3
if (x > 0) {
  print("양수")
} else {
  print("음수")
}
```

```{r}
# x가 90 이상이면 A, ..., 60 이상이면 D, 나머지(60미만)는 F
x <- 92
if (x >= 90) {
  print("A")
} else if (x >= 80) {
  print("B")
} else if (x >= 70) {
  print("C")
} else if (x >= 60) {
  print("D")
} else {
  print("F")
}
```
아래 코드와 같이 브라켓을 사용하지 않고도 if()를 사용할 수 있으나 이해하기 어려우므로
사용하지 않는 것이 좋습니다. 브라켓({})을 사용하는 위 예제코드 방식으로 쓰는 것이 좋습니다.

```{r}
# {}를 사용하지 않는 코드는 나중에 이해하기 어려우므로 추천하지 않습니다.
x <- 5
if (x > 0) print("양수") else print("음수")
```

조건이 2개 이상이 있는 경우나 조건결과를 반대로 할 경우에는 아래 논리연산자를 사용합니다.
`&`는 `그리고`의 의미가 있고, `|`는 `또는`의 의미가 있습니다. 
`!`는 조건 결과를 반대로 뒤집습니다. 

```{r echo=FALSE}
연산자 <- c("&", "|", "!")
의미 <- c("AND", "OR", "NOT")
수식예 <- c("x > 3 & x < 7", "x < 3 | x > 7", "!(x > 3)") 
df <- data.frame(연산자, 의미, 수식예, stringsAsFactors = FALSE)

knitr::kable(
  df, booktabs = TRUE,
  caption = '조건에 사용하는 논리 연산자'
)
```

```{r}
x <- 25
y <- 75
if (x > 0 & y < 100) {
  print("TRUE 입니다")
} else {
  print("FALSE 입니다")
}
```

## ifelse()

ifelse() 함수는 엑셀의 if() 함수와 사용법이 거의 유사합니다.
1번째 인수인 조건을 검사해서 그 결과가 참이면 2번째 인수를 실행하고
그렇지 않으면 3번째 인수를 실행합니다.

```{r eval=FALSE, echo=TRUE}
ifelse(조건, 조건이 만족되면 실행, 조건이 만족되지 못하면 실행)
```

```{r}
x <- 5
ifelse(x %% 2 == 0, "짝수", "홀수")
```

ifelse()는 벡터 데이터도 검사해서 그 결과를 벡터로 출력합니다. 
데이터에 결측치(NA)가 있을 경우에는 그대로 NA를 출력합니다.

```{r}
x <- c(1, 2, 3, 4, 5, NA, 7)
ifelse(x %% 2 == 0, "짝수", "홀수")
```

## switch()

switch()는 if()와 비슷한 조건함수입니다. 
조건이 많을때 코드를 간결하게 표현하기 위해서 if() 대신 사용하기도 합니다.

```{r eval=FALSE, echo=TRUE}
switch(지시값, 지시값1 = 실행1, 지시값2 = 실행2, 지시값3....)
```

```{r}
x <- "한국인"
switch(x,
       "영국인" = print("영국인입니다!"),
       "한국인" = print("한국인입니다!"),
       "미국인" = print("미국인입니다!"),
       stop("지시값이 정확하지 않습니다!")
)
```
지시값을 직접 텍스트로 입력하지 않아도 됩니다. 숫자를 입력하면 해당 순서에 있는 것이 출력됩니다.

```{r}
x <- 2
switch(x,
       "영국인" = print("영국인입니다!"),
       "한국인" = print("한국인입니다!"),
       "미국인" = print("미국인입니다!"),
       stop("지시값이 정확하지 않습니다!")
)
```

아래 예제는 R 도움말에 있는 예제를 활용한 것입니다. 
평균, 중위수 등을 선택해서 사용하도록 하는 함수를 만들었습니다.

```{r}
center <- function(x, type) {
  switch(type,
         mean = mean(x),
         median = median(x),
         trimmed = mean(x, trim = .1),
         stop("type 값을 잘못 입력하였습니다!")
         )
}
set.seed(123)
x <- sample(x=1:30, size=10, replace=T)
center(x, "mean")
center(x, "median")
center(x, 2)  # median 호출
```

## for()

fot() 함수는 반복적인 작업에 유용합니다. 
매번 조건을 확인하면서 조건이 허락할 때까지 반복을 합니다. 
for()와 유사한 반복문 함수로 while()과 repeat()가 있습니다.

일반적으로 R 전문가들은 R의 벡터 연산의 특성을 살려 처리성능을 높이려면
가급적 반복함수보다는 map()이나 apply()를 이용한 벡터기반 반복작업을 하라고 추천합니다.

```{r eval=FALSE, echo=TRUE}
for (item in vector) {반복 실행}
```

vector의 갯수만큼 반복됩니다. 예를 들면 1에서 5까지 있는 벡터가 있다면 
1, 2, ... 이런 순으로 반복이 됩니다.

```{r}
# 1부터 5까지 출력
for (i in 1:5) {
  print(i)
}
```

```{r}
# 알파벳 철자 순서대로 5개 출력, x의 각 요소를 출력
x <- LETTERS[1:5]
for (i in 1:5) {
  print(x[i])
}
```

`seq_along()` 함수는 객체의 길이만큼 일련번호를 출력합니다. 
예를 들면 `x <- LETTERS[1:5]`에서 객체 x의 길이는 5입니다. `lenth(x)`를 하면 5입니다.
`seq_along(x)`를 실행하면 `1:lenth(x)` 즉 `1:5`까지의 일련번호가 나옵니다.

```{r}
x <- LETTERS[1:5]
for (i in seq_along(x)) {
  print(x[i])
}
```

주의할 점은 for 함수에서 사용된 변수 `i`는 이미 다른 곳에서 변수로 사용하는 경우
조심하여야 합니다. 변수 `i`의 값이 for 함수를 사용하면서 변경되기 때문입니다.

```{r}
# for 함수에서 사용된 아이템 변수 i는 변함
i <- 55
print(i)
for (i in 1:3) {
  print(paste0(i, "입니다~"))
}
print(i)
```

for 함수를 반복 작업 중에 강제로 종료시키려면 `next`나 `break`를 사용합니다.
next는 현재 진행중인 반복에서만 나와 다음 반복으로 넘어가는 반면,
break는 for() 함수 전체에서 빠져나옵니다.

```{r}
# 3미만이면 이후 명령을 실행하지 않고 다음으로 넘어가고
# 5초과이면 for 반복에서 빠져 나옴
for (i in 1:10) {
  if (i < 3) {
    next
  }
  print(i)
  if (i >= 5) {
    break
  }
}
```
for 함수 내에서 산출된 결과를 저장할 변수(아래 예제에서는 `out`)는 사전에 정의하여야 에러가능성도 낮고 속도도 빨라집니다.

```{r}
means <- c(1, 30, 50)
sds <- c(1, 2, 3)
out <- vector("list", length(means))
for (i in seq_along(means)) {
  out[[i]] <- rnorm(5, means[[i]], sds[[i]])
}
print(out)
```
for 반복문 안에 다시 for 반복문을 사용할 수 있습니다. 
참고로 `seq_along(x) == seq_len(length(x))` 입니다.  

```{r}
x <- matrix(1:6, nrow = 2, ncol = 3)
for (i in seq_len(nrow(x))) {
  for (j in seq_len(ncol(x))) {
    print(x[i, j])
  }
}
```


## while()

while() 함수는 for() 함수와 유사합니다. 
차이점은 while()이 for()보다 더 유연하다는 점입니다.
while은 조건을 만족하는 한 계속 반복합니다.

```{r eval=FALSE, echo=TRUE}
while (조건문) {반복 실행}
```

```{r}
i <- 1
while (i < 3) {
  print(i)
  i <- i + 1
}
```

```{r}
count <- 3
while (count <= 5) {
  print(c(count, count - 1, count - 2))
  count <- count + 1
}
```

```{r}
set.seed(123)
x <- 5
while (x >= 3 & x <= 10) {
  coin <- rbinom(1, 1, 0.5)  # 0과 1 무작위로 추출
  if (coin == 1) {
    x <- x + 1
  } else {
    x <- x - 1
  }
}
print(x)
```


## repeat()

`repeat()` 함수는 `for()`나 `while()`처럼 반복적인 작업에 사용되는 함수이고,
while() 보다 더 유연하다는 점이 차이점입니다.
repeat 함수는 `break` 함수를 만날때까지 계속 반복합니다.
따라서 무한 루프에서 벗어나기 위해서는 break 함수를 반드시 포함해야 합니다.

```{r eval=FALSE, echo=TRUE}
repeat { 
  반복 실행
  if (조건) { break }
}
```

```{r}
# 1 ~ 5까지 출력 (x가 6이되면 반복 종료)
x <- 1
repeat {
  print(x)
  x <- x + 1
  if (x == 6) { break }
}
```


