# R 기본 함수

## R 수학 함수

### abs() 

`abs(x)`는 x의 절대값을 반환합니다.

```{r}
abs(-123)
```

### ceiling()

`ceiling(x)`는 x보다 큰 수 중 가장 작은 정수를 반환합니다.

```{r}
ceiling(2.5)
ceiling(-2.5)
```

### floor()

`floor(x)`는 x보다 작은 수 중 가장 큰 정수를 반환합니다.

```{r}
floor(2.5)
floor(-2.5)
```

### trunc()

`trunc(x)`는 0과 x사이의 가장 큰 정수를 반환합니다.

```{r}
trunc(2.5)
trunc(-2.5)
```
### round()

'round(x, digits = n)'는 x를 소수점 n+1 자리에서 반올림하여 소수점 n번째 자리까지 반환합니다. 만일 digits의 값이 음수이면 10^n-1^ 자리에서 반올림하여 0을 10^n^ 자리까지 만들어 반환합니다. digits 인자의 기본값은 0입니다.    
R의 반올림 함수는 국제표준(IEEE 754:2008, ISO/IEC/IEEE 60559:2011)을 따르고 있습니다. 따라서 Excel의 반올림 함수와는 다른 결과 값을 보여줍니다. 예를 들면 Excel에서 `=round(2.5, 0)`을 하면 3이 나오지만, R에서는 `round(2.5, digits = 0)`을 하게 되면 2가 나오게 됩니다.    
이는 위 부동소숫점 실수와 관련된 국제표준에서 반올림의 모드로 제시된 5가지 방법 중 **짝수로 반올림(round to nearest, ties to even)**를 기본모드로 선택하였기 때문입니다. '짝수로 반올림' 모드는 '은행원의 반올림', '오사오입'이라고도 불리우는 방법으로 반올림으로 인한 오류의 기대값을 0으로 하는 효과가 있습니다. 이 방법은 가장 가까운 표현 가능한 숫자로 반올림하되, 원래 값이 가능한 숫자 두 개의 중간에 걸쳐 있으면 둘 중 가수부의 마지막 자리가 짝수인 값으로 반올림합니다. 예를 들면 52.5는 52, 51.5는 52로 반올림합니다.

```{r}
round(.5 + -3:4)
round(2.2579, digits = 2)
round(2578.23, digits = -2)
```

### signif()

`signif(x, digits = n)`는 지정한 유효숫자(significant digits)인 n만큼 자리수를 만들어 반올림 합니다. digits 인자의 기본값은 6입니다. 숫자들의 열을 깔끔하게 맞추고자 할 때 많이 사용합니다.

```{r}
signif(3.141593, digits = 3)
signif(23.593, digits = 3)
```

### sqrt()

`sqrt(x)`는 x의 제곱근을 반환합니다.

```{r}
sqrt(9)
```

### 로그함수

* `log(x)`는 밑이 e인 x의 자연로그값을 반환합니다.
* `log10(x)`은 밑이 10인 x의 상용로그값을 반환합니다.
* `log2(x)`는 밑이 2인 x의 이진로그값을 반환합니다.
* `log(x, base)` 밑이 base인 x의 로그값을 반환합니다.
* `log1p(x)`는 밑이 e인 x+1의 자연로그값을 반환합니다.

```{r}
log(3)
log10(3)
log2(3)
log(3, 5)
log(0)
log1p(0)
```

### exp()

* `exp(x)`는 상수 e를 x만큼 제곱한 값을 반환합니다.
* `expm1(x)`는 상수 e를 x만큼 제곱한 값에서 1을 뺀 값을 반환합니다.

```{r}
exp(3)
exp(log(3))
expm1(3)
```

### 삼각함수

* `cos(x)`는 x 라디안 각도의 코사인 값을 반환한다.
* `sin(x)`는 x 라디안 각도의 사인 값을 반환한다.
* `tan(x)`는 x 라디안 각도의 탄젠트 값을 반환한다.
* `acos(x)`, `asin(x)`, `atan(x)`, `atan2(x)`는 역삼각함수입니다.
* `cospi(x)`, `sinpi(x)`, `tanpi(x)` 는 `pi*x`의 삼각함수입니다. 입력이 pi의 배수일 때 정밀한 계산을 위해 사용합니다.

```{r}
sin(pi)
sin(1)
sinpi(3)
asin(1)
```
```{r}
# 사인 곡선 (Sign Curve)
x <- seq(-10, 10, 0.1)
plot(x, sin(x), type = "l", col = "blue", 
     ylab = "", xlab = "", main = "삼각함수 그래프")
lines(x, cos(x), type = "l", col = "red")
legend("topleft", c("sin(x)", "cos(x)"), fill=c("blue", "red"))
```
```{r}
# 삼각함수 그래프
x <- seq(0, 2*pi, 0.1)
plot(x, sin(x), type = "l", col = "blue", 
     ylab = "", xlab = "", main = "사인 곡선")
```

### 누적함수

* `cumsum(x)` x 벡터의 누적 합 벡터를 반환합니다.
* `cumprod(x)` x 벡터의 누적 곱 벡터를 반환합니다.
* `cummax(x)` x 벡터의 누적 최대값 벡터를 반환합니다.
* `cummin(x)` x 벡터의 누적 최소값 벡터를 반환합니다.

```{r}
cumsum(1:10)
cumprod(1:9)

# 오른쪽으로 숫자를 이동하면서 과거 지나온 숫자를 비교하여 최대 또는 최소값을 반환
(x <- c(3:1, 2:0, 4:2))
cummax(x)
cummin(x)
```

### sum()

`sum(x, na.rm = FALSE)`는 x벡터의 합계를 반환합니다.

```{r}
sum(1:5)
sum(1:5, NA)
sum(1:5, NA, na.rm = TRUE)
```

### diff()

`diff(x, lag = 1, differences = 1)`는 두 수의 차이값을 반환합니다. lag 인수는 두 수의 간격을 나타냅니다. `lag = 2`이면 두 칸 간격의 두 수 차이입니다. differences 인수는 차분의 차수입니다. `differences = 2`이면 차분을 두번한 값을 반환합니다.

```{r}
x <- c(1, 5, 10, 16, 23)
diff(x)   # 5-1, 10-5, ...
diff(x, lag = 2)   # 10-1, 16-5, ...
diff(x, differences = 2)   # diff(diff(x)), (10-5)-(5-1), ...
```

### prod()

`prod(x, na.rm = FALSE)`는 x 벡터의 곱을 반환합니다.

```{r}
prod(2, 3, 5)   # 2*3*5
prod(c(2, 3, 5, NA), na.rm = TRUE)
prod(1:5)     # 1*2*3*4*5
gamma(6)      # 1*2*3*4*5
factorial(5)  # 1*2*3*4*5
```

### gamma(), factorial()

감마함수(gamma function)는 오일러(Leonhard Euler)가 정수만 적용되는 **n!**을  실수로 확장하기 위해 제안한 함수입니다. 

* `gamma(x)`는 x-1의 계승값을 반환합니다. 즉 gamma(x)는 factorial(x-1)과 동일합니다.
* `factorial(x)`는 x의 계승값을 반환합니다.

```{r}
gamma(6)
factorial(5)
gamma(5.32)
factorial(4.32)
```

```{r}
# lgamma()는 gamma()의 결과값에 자연로그를 적용하는 함수
lgamma(6)
log(gamma(6))
```
```{r}
# lfactorial()은 factorial()의 결과값에 자연로그를 적용하는 함수
lfactorial(5)
log(factorial(5))
lgamma(5+1)
```
`gamma()` 함수와 연관된 함수는 `lgamma()` 외에도 `psigamma(x, deriv = 0)`, `digamma(x)`, `trigamma(x)`가 있습니다.

### beta()

베타함수는 감마함수를 만든 오일러가 만든 함수입니다. 감마보다 먼저 만들어진 함수라서 알파, 베타, 감마의 순서에 따라 베타함수로 이름이 지어졌습니다. 베타함수는 이항계수의 일반화라고 할 수 있습니다. 

```{r}
beta(2, 5)
```

### choose()

`choose(n, k)`는 n개에서 순서에 상관없이 k개를 뽑는 경우의 수를 반환합니다.
수식은 $n!/(n-k)!k!$ 입니다.

```{r}
choose(5, 2)

# 로또 확률 (45개 중 순서에 상관없이 6개 뽑기)
choose(45, 6)
```
### 복소수 함수

R에서는 복소수 관련 연산이나 함수를 지원합니다. 

* `Re(x)`는 복소수 x의 실수(Real) 부분을 반환합니다.
* `Im(x)`는 복소수 x의 허수(Imaginary) 부분을 반환합니다.
* `Mod(x)`는 복소수 x의 절대값(modulus)을 반환합니다.
* `Arg(x)`는 복소수 x의 편각(argument)을 반환합니다.
* `Conj(x)`는 복소수 x의 공액 복소수(허수부의 부호만 바뀐 복소수)를 반환합니다.

```{r}
x <- 2 + 3i
Re(x)
Im(x)
Mod(x)
Arg(x)
Conj(x)
```

### 집합 함수

* `union(x, y)`는 x와 y의 합집합을 반환합니다.
* `intersect(x, y)`는 x와 y의 교집합을 반환합니다.
* `setdiff(x, y)`는 x에 있고 y에는 없는 (x-y)차집합을 반환합니다.
* `setequal(x, y)`는 x와 y가 같은지 비교검사 결과를 반환합니다.
* `is.element(el, set)`는 el에 있는 각 원소들이 set집합에 포함되는지를 검사합니다. `x %in% y`와 동일합니다.

```{r}
set.seed(123)
(x <- c(sort(sample(1:20, 9)), NA))
(y <- c(sort(sample(3:23, 7)), NA))

union(x, y)         # 합집합
intersect(x, y)     # 교집합
setdiff(x, y)       # 차집합(x-y)
setdiff(y, x)       # 차집합(y-x)
setequal(x, y)      # 비교

is.element(x, y)    
x %in% y            # is.element(x, y)와 동일

all(is.element(x, y))  # x가 y에 모두 포함되어 있으면 TRUE
```

### 푸리에 함수

* `fft(x, inverse = FALSE)`는 x의 고속 푸리에 변환 값을 반환합니다.
* `mvfft(x, inverse = FALSE)`는 행렬 x의 각 열의 고속 푸리에 변환 값을 반환합니다.
* `filter(x, filter)`는 시계열에 선형 필터를 적용합니다.
* `convolve(x, y)` 

```{r}
(x <- matrix(c(1, 2, 3, 2, 20, 26, 3, 26, 38), nrow = 3))
fft(x)
mvfft(x)
```
```{r}
x <- 1:5
filter(x, rep(1, 3), method="recursive")

```

### 수치해석 함수

* polyroot 근구하기
* uniroot
* D 미분
* integrate 적분



## R 행렬 함수

### t()

`t(x)`는 행렬 x의 전치행렬(행과 열이 서로 바뀜)을 반환합니다.

```{r}
(x <- matrix(1:12, 3, 4))
t(x)
```

### diag()

`diag(x = 1, nrow, ncol, names = TRUE)`는 대각행렬을 반환합니다.

```{r}
# 주대각선의 원소가 모두 1인(단위행렬) 3x3 대각행렬
diag(3)  

# 주대각선의 원소가 모두 10인 3x4 대각행렬
diag(10, 3, 4)

# 주대각선의 원소를 지정한 대각행렬
diag(c(2, 5, 3, 1))

# 행렬 x의 대각행렬
(x = matrix(c(1,3,-2, 5, 7, -3, 1, 0, 1), 3, 3))
diag(x)
```

### %*%   

`x %*% y`는 행렬 x와 행렬 y의 곱셈 결과를 반환합니다.

```{r}
(x <- 1:4)
(y <- diag(x))
(z <- matrix(1:12, ncol = 3, nrow = 4))

x %*% x
y %*% z
y %*% x
x %*% z
```

### outer()

`outer(x, y, FUN = "*", ...)`는 두 벡터 또는 배열의 외적(outer product)를 반환합니다. 외적이란 x에 y의 전치행렬을 곱한 결과입니다.    
`outer(x, y)`는 `x %*% t(y)`와 동일하며, `x%o%y`와 동일합니다.

```{r}
(x <- 1:4)
(y <- 5:8)
outer(x, y)
x %*% t(y)
x%o%y
```

`outer(x, y, FUN = "*", ...)`에서 `FUN = "*"`로 인해 곱셈을 합니다. 만일 기본값인 *을 +로 변경하면 덧셈을 하게 됩니다.

```{r}
outer(x, y, FUN = "+")
```

### solve()

`solve(a, b, ...)`는 수식 a %*% x = b에서 x를 구하여 반환합니다. 
만일 b를 지정하지 않으면 a의 역행렬을 반환합니다.

```{r}
(a <- matrix(c(1, 3, -2, 5, 7, -3, 1, 0, 1), 3, 3))
(b <- c(2, -1, 1))

# ax=b에서 x를 구하여 반환
solve(a, b)  

# a의 역행렬을 반환환
solve(a)
```

### rowSums()

`rowSums(x, na.rm = FALSE, dims = 1)`는 숫자를 담고 있는 2차원 이상의 배열 또는 데이터프레임 x의 행 합계를 반환합니다.


```{r}
(x <- matrix(c(1, 3, -2, 5, 7, -3, 1, 0, 1), 3, 3))
rowSums(x)
```

```{r}
a <- 1:5
b <- 1:5*2
c <- 1:5*3
df <- data.frame(a, b, c)
df

rowSums(df)
```

### colSums()

`colSums (x, na.rm = FALSE, dims = 1)`은 숫자를 담고 있는 2차원 이상의 배열 또는 데이터프레임 x의 열 합계를 반환합니다.


```{r}
(x <- matrix(c(1, 3, -2, 5, 7, -3, 1, 0, 1), 3, 3))

colSums(x)
```

```{r}
a <- 1:5
b <- 1:5*2
c <- 1:5*3
df <- data.frame(a, b, c)
df

colSums(df)
```

### rowMeans()

`rowMeans(x, na.rm = FALSE, dims = 1)`는 숫자를 담고 있는 2차원 이상의 배열 또는 데이터프레임 x의 행 평균을 반환합니다.


```{r}
(x <- matrix(c(1, 3, -2, 5, 7, -3, 1, 0, 1), 3, 3))
rowMeans(x)
```

```{r}
a <- 1:5
b <- 1:5*2
c <- 1:5*3
df <- data.frame(a, b, c)
df

rowMeans(df)
```

### colMeans()

`colMeans (x, na.rm = FALSE, dims = 1)`은 숫자를 담고 있는 2차원 이상의 배열 또는 데이터프레임 x의 열 합계를 반환합니다.


```{r}
(x <- matrix(c(1, 3, -2, 5, 7, -3, 1, 0, 1), 3, 3))

colMeans(x)
```

```{r}
a <- 1:5
b <- 1:5*2
c <- 1:5*3
df <- data.frame(a, b, c)
df

colMeans(df)
```

### nrow(), ncol()

* `nrow(x)`는 행의 갯수를 반환합니다.
* `ncol(x)`는 열의 갯수를 반환합니다.
* `NROW(x)`는 행의 갯수를 반환합니다. (벡터 계산 가능)
* `NCOL(x)`는 열의 갯수를 반환합니다. (벡터 계산 가능)

```{r}
x <- matrix(1:12, 3, 4)
nrow(x)
ncol(x)
NROW(x)
NCOL(x)
```
```{r}
(x <- array(1:24, dim = c(3,4,2)))  # 3행*4열의 3차원 배열
nrow(x)
ncol(x)
```

NROW와 NCOL은 행렬이 아닌 벡터도 계산합니다.

```{r}
x <- 1:12
nrow(x)
NROW(x)
ncol(x)
NCOL(x)
```

### det()

`det(x)`는 행렬 x의 행렬식을 구하여 반환합니다. 행렬식은 정방행렬(nxn 행렬)인 경우에만 구할 수 있습니다.
$det \begin{pmatrix}a&b\\c&d\end{pmatrix} = ad-bc$

```{r}
(x <- matrix(1:4, nrow = 2))
det(x)
```

### eigen()

`eigen(x, symmetric, only.values = FALSE, EISPACK = FALSE)`는 행렬 x의 고유값과 고유벡터를 반환합니다.

고유값과 고유벡터는 행렬 A에 대하여 $Av = \lambda v$ 등식을 만족하는 상수와 열벡터입니다. 등식에서 v는 고유벡터이고 $\lambda$는 고유값입니다.
고유값과 고유벡터는 정방행렬(nxn 행렬)인 경우에만 구할 수 있습니다.

```{r}
(x <- matrix(1:4, nrow = 2))
eigen(x)
```

### svd()

`svd(x, nu = min(n, p), nv = min(n, p), LINPACK = FALSE)`는 행렬 x의 특이값을 분해하여 그 결과를 반환합니다.

고유값 분해는 정방행렬(nxn 행렬)인 경우에만 가능합니다. 이를 직사각행렬(mxn행렬)에서도 가능하게 만든 것이 특이값 분해(SVD: Singular Value Decomposition)입니다.

$M = UDV^T$

```{r}
x <- matrix(c(0, 0, 0, 1, 1, 0, 0, 0,
              1, 0, 0, 1, 1, 0, 0, 0,
              0, 0, 0, 1, 1, 0, 0, 0,
              1, 1, 1, 1, 1, 1, 1, 1,
              1, 1, 1, 1, 1, 1, 1, 1,
              1, 1, 1, 1, 1, 1, 1, 1,
              1, 1, 1, 1, 1, 1, 1, 1,
              0, 0, 0, 1, 1, 0, 0, 0,
              0, 0, 0, 1, 1, 0, 0, 0,
              0, 0, 0, 1, 1, 0, 0, 0),
            byrow = TRUE, nrow = 10)
x
x_svd <- svd(x)
x_svd

# 특이값 벡터 d의 첫번째와 두번째 값을 이용하여 원래 행렬 구하기
round(x_svd$u[,c(1,2)] %*% diag(x_svd$d[c(1,2)]) %*% t(x_svd$v[,c(1,2)]))
```

### qr()

`qr(x)`은 행렬 x의 QR 분해결과를 반환합니다. 
QR분해는 행렬 A를 $A = QR$로 분해하는 것입니다. Q는 단위 노름 직교 벡터를 갖는 행렬이고, R은 상삼각행렬입니다.

```{r}
x <- matrix(c(1,2,3, 2,4,6, 3,3,3), nrow=3)
x_qr <- qr(x)
x_qr
```

### scale()

`scale(x, center = TRUE, scale = TRUE)`는 행렬이나 벡터 x를 정규화(표준화)한 결과를 반환합니다. 옵션 center는 평균을 의미하며, scale은 표준편차를 의미합니다.
x가 벡터일 경우 $z = (x-u)/\sigma$를 구해서 반환합니다. center가 FALSE이면 값에서 평균을 빼지 않으며, scale이 FALSE이면 표준편차로 나누지 않습니다.

```{r}
# 1~9 벡터를 표준화하기 (평균을 빼고 표준편차로 나눔)
(x <- 1:9)
scale(x)
```

x가 행렬일 경우에는 열을 기준으로 평균과 표준편차를 구한 후, 열 기준으로 표준화를 합니다.

```{r}
(x <- matrix(1:9, ncol = 3))
scale(x)
```

## R 논리 함수

any()
all()
which()


## R 반복 함수

lapply(): 
sapply(): 

apply()

tapply(): 
mapply(): 
by()

eapply



## R 통계 함수


sample
runif(n, min=0, max=1) 
rnorm

mean(x) 
median(x) 
weighted.mean(x, w) 

var(x)  
sd(x) 

max(x) 
min(x) 
pmin(x,y,...) 
pmax(x,y,...) 병렬최대값

range(x)
quantile(x,probs=) 

cov(x) 
cor(x) 
var(x, y) or cov(x, y) 
cor(x, y) 

rank(x) 


Optimization and model fitting
optim(par, fn, method = c("Nelder-Mead", "BFGS",
"CG", "L-BFGS-B", "SANN") 
nlm(f,p) 
lm(formula)
glm(formula,family=)
nls(formula) 
approx(x,y=) 
spline(x,y=) 
loess(formula) 

predict(fit,...) 
df.residual(fit) 
coef(fit) 
residuals(fit) 
deviance(fit) 
fitted(fit) 
logLik(fit)
AIC(fit) 
aov(formula) 
anova(fit,...) 
density(x) 

binom.test()
prop.test()
rnorm(n, mean=0, sd=1) 
rexp(n, rate=1) 
rgamma(n, shape, scale=1)
rpois(n, lambda)
rweibull(n, shape, scale=1)
rcauchy(n, location=0, scale=1) 
rbeta(n, shape1, shape2)
rt(n, df)
rf(n, df1, df2) 
rchisq(n, df) 
rbinom(n, size, prob)
rgeom(n, prob) 
rhyper(nn, m, n, k) 
rlogis(n, location=0, scale=1) 
rlnorm(n, meanlog=0, sdlog=1) 
rnbinom(n, size, prob) 
rwilcox(nn, m, n), rsignrank(nn, n) 

lgamma, gamma, digamma, trigamma
 
## R 날짜와 시간 함수

seq()
difftime()
as.Date(s) and as.POSIXct(s)
format(dt)

%a, %A Abbreviated and full weekday name.
%b, %B Abbreviated and full month name.
%d Day of the month (01–31).
%H Hours (00–23).
%I Hours (01–12).
%j Day of year (001–366).
%m Month (01–12).
%M Minute (00–59).
%p AM/PM indicator.
%S Second as decimal number (00–61).
%U Week (00–53); the first Sunday as day 1 of week 1.
%w Weekday (0–6, Sunday is 0).
%W Week (00–53); the first Monday as day 1 of week 1.
%y Year without century (00–99). Don’t use.
%Y Year with century.
%z (output only.) Offset from Greenwich; -0800 is 8 hours west of.
%Z (output only.) Time zone as a character string (empty if not available).

## R 객체 함수

### 객체 클라스와 타입 조사
typeof()
str()
class(x) 
unclass(x) 
attr(x,which) 
attributes(obj)

### 데이터 차원 조사
dim
nrow
ncol

### 객체정보 함수
length(x) 
dimnames(x) 


is.na(x), is.null(x), is.array(x), is.data.frame(x),
is.numeric(x), is.complex(x), is.character(x),


### 객체변환 함수
as.array(x), as.data.frame(x), as.numeric(x),
as.logical(x), as.complex(x), as.character(x),





## R 문자열 함수

paste(...) 
substr(x,start,stop) 
strsplit(x,split) 
grep(pattern,x) 
gsub(pattern,replacement,x) 
tolower(x) 
toupper(x) 
match(x,table) 
pmatch(x,table) 
nchar(x) 

### 정규표현식




## R 데이터 관리 함수

c(...) 
seq(from,to) 
seq(along=x) 
rep(x,times) 
rep(c(1,2,3),each=2) 

data.frame(...)
list(...) 
array(x,dim=) 
matrix(x,nrow=,ncol=) 
factor(x,levels=) 
gl(n,k,length=n*k,labels=1:n) 
expand.grid() 
rbind(...) 
cbind(...) 

Data selection and manipulation
which.max(x) 
which.min(x) 
rev(x) 
sort(x) rev(sort(x))
cut(x,breaks) 
match(x, y) 
which(x == a) 
choose(n, k) 
na.omit(x) 
na.fail(x) 
unique(x) 
table(x) 
subset(x, ...) 
sample(x, size) 
prop.table(x,margin=) 

by(data,INDEX,FUN) 
merge(a,b) 
xtabs(a b,data=x) 
aggregate(x,by,FUN) 
stack(x, ...) 
unstack(x, ...) 
reshape(x, ...) 


## R 입출력 함수

load() 
data(x) 
library(x) 
read.table(file) 
read.csv("filename",header=TRUE) 
read.delim("filename",header=TRUE) 
read.fwf(file,widths,header=FALSE,sep="",as.is=FALSE) 
save.image(file) 
cat(..., file="", sep=" ") 
print(a, ...) 
format(x,...) 
write.table(x,file="",row.names=TRUE,col.names=TRUE, sep=" ")
sink(file) 


## R 시스템 함수


 


## R 사용자 정의 함수



